臺灣臺北地方法院民事判決
110年度訴字第3101號
原      告  永豐商業銀行股份有限公司

法定代理人  陳嘉賢  

訴訟代理人  邱志承  
被      告  蘇美惠  

兼  訴  訟
代  理  人  蘇文通  
被      告  蘇麗瑜  
            蘇碧霞  
            蘇美杏  
            蘇美華  
            蘇彩卿  
上一人之
訴訟代理人  李肇宗  

上列當事人間分割共有物等事件，本院於民國109年10月19日言
詞辯論終結，判決如下：
    主  文
被告蘇彩卿應就被繼承人蘇吳素珠所遺留繼受自蘇桂森如附表一
所示之遺產，辦理繼承登記。　　
被繼承人蘇桂森所遺留如附表一之遺產，應按附表二所示應繼分
比例分割為分別共有。
訴訟費用由被告各負擔七分之一。
    事實及理由
壹、程序部分：
一、按訴狀送達後，原告不得將原訴變更或追加他訴。但請求之
    基礎事實同一者，擴張或減縮應受判決事項之聲明者，不在
    此限；不變更訴訟標的，而補充或更正事實上或法律上之陳
    述，非為訴之變更或追加，民事訴訟法第255條第1項第2、3
    款、第256條分別定有明文。本件原告起訴時，其聲明原載
    為：被代位人即債務人蘇彩卿與被告公同共有繼承人等8人
    就被繼承人蘇桂森所遺如附件一所示之土地、建物之遺產，
    准予分割等語。嗣經本院依聲請函調被繼承人蘇桂森所遺留
    如附表一之遺產資料，並曉諭起訴狀原列為被告之蘇吳素珠
    業於起訴前死亡後，原告乃更正而撤回對蘇吳素珠之起訴，
    並變更訴之聲明為：請准由原告代位被告蘇彩卿就被繼承人
    蘇吳素珠所遺留繼受自蘇桂森如附表一之不動產辦理繼承登
    記；被繼承人蘇桂森所遺留如附表一之遺產請准予分割，並
    按附表二之應繼分比例分割為分別共有等語。經核其更正而
    撤回對已死亡之被告蘇彩卿起訴部分，乃屬更正事實上或法
    律上之陳述，非為訴之變更或追加，應予准許。另關於原告
    所為追加「代位被告蘇彩卿就被繼承人蘇吳素珠所遺留繼受
    自蘇桂森之遺產辦理繼承登記」之聲明，係基於保全債權，
    以債權人地位代位債務人蘇彩卿行使分割蘇桂森之遺產為分
    別共有之同一基礎事實，依首揭規定意旨，尚無不合，亦應
    准許，先予敘明。　
二、被告蘇彩卿、蘇美惠、蘇文通、蘇麗瑜、蘇碧霞、蘇美杏、
    蘇美華，未於最後言詞辯論期日到場，核無民事訴訟法第38
    6條各款所列情形，爰依原告之聲請，由其一造辯論而為判
    決。
貳、實體方面：
一、原告起訴主張：被告蘇彩卿前於民國86年7月31日邀同訴外
    人即連帶保證人吳文貴向原告陸續借款新臺幣（下同）530
    萬元，因未按期清償，經改制前臺灣板橋地方法院90年度執
    地字第12490號拍賣相關擔保物品後，尚欠原告本金189萬5,
    595元及其利息暨違約金，經執行法院換發債權憑證予原告
    持有。嗣被告蘇彩卿之被繼承人蘇桂森於103年5月3日死亡
    ，即由訴外人即蘇桂森之配偶蘇吳素珠及子女即被告蘇美惠
    、蘇文通、蘇麗瑜、蘇碧霞、蘇美杏、蘇美華、蘇彩卿（蘇
    美惠以下之7位繼承人，合稱為被告7人），共同繼承蘇桂森
    如附表一之遺產（即系爭不動產），並於104年1月29日辦理
    繼承登記（各繼承人之應繼分為1/8），而後蘇吳素珠復於1
    06年1月16日死亡，被告7人未辦理蘇吳素珠之繼承登記，亦
    未聲明拋棄繼承，蘇吳素珠源自被繼承人蘇桂森1/8之應繼
    分，即由蘇吳素珠之繼承人即被告7人發生再轉繼承效力而
    共同享有蘇吳素珠對系爭不動產1/8之應繼分。查被告蘇彩
    卿對原告所負上開債務迄未清償，且原告亦查無被告蘇彩卿
    有其他資產可進行追索受償，其雖與其他被告因繼承而公同
    共有系爭不動產，惟在將系爭不動產分割為分別共有之前，
    無法進行拍賣，顯已妨礙原告對被告蘇彩卿財產之執行，爰
    依民法第242條、第1164條前段規定，代位蘇彩卿請求分割
    系爭不動產，終止其公同共有關係，變更為分別共有；又系
    爭不動產現登記為蘇吳素珠及被告7人公同共有，而蘇吳素
    珠業於起訴前之106年1月16日死亡，是原告復代位被告蘇彩
    卿就被繼承人蘇吳素珠所遺留繼受自蘇桂森之系爭不動產辦
    理繼承登記如聲明第1項所示後，被告7人再就系爭不動產應
    辦理分別共有登記如聲明第2項所示等語。並聲明：㈠請准由
    原告代位被告蘇彩卿就被繼承人蘇吳素珠所遺留繼受自蘇桂
    森如附表一所示之遺產，辦理繼承登記；㈡被繼承人蘇桂森
    所遺留如附表一之遺產請准予分割，並按附表二所示應繼分
    比例分割為分別共有。
二、被告蘇美惠、蘇文通、蘇麗瑜、蘇碧霞、蘇美杏、蘇美華、
    蘇彩卿雖未於最後言詞辯論期日到場，惟曾到庭以言詞陳稱
    ：同意分割等語。
三、原告主張被告蘇彩卿積欠伊借款，尚餘本金189萬5,595元及
    相關利息、違約金未清償，嗣蘇彩卿之被繼承人蘇桂森於10
    3年5月3日死亡，遺留遺產如附表一所示，乃由訴外人蘇吳
    素珠及被告7人共同繼承，並於104年1月29日辦理繼承登記
    （各繼承人之應繼分比例為1/8），且系爭遺產迄今未辦理
    分割登記，仍由蘇吳素珠及被告7人公同共有，其後蘇吳素
    珠於106年1月16日死亡，被告7人並未辦理蘇吳素珠之繼承
    登記，亦未聲明拋棄繼承等情，有臺灣板橋地方法院90年度
    執地字第12490號債權憑證、民事執行處強制執行金額計算
    書分配表、蘇桂森暨蘇吳素珠之除戶戶籍謄本、被告7人之
    戶籍謄本、蘇桂森暨蘇吳素珠之繼承系統表、家事事件公告
    查詢結果、財政部臺北國稅局覆函所附蘇桂森遺產稅申報書
    、核定通知書、繳清證明書、系爭不動產土地及建物謄本等
    件在卷可稽（見本院臺北簡易庭110年度北司補字第401號卷
    《下稱北簡卷》第117至125頁、第141至245頁、第267至269頁
    、第273至293頁、本院卷第75至91頁、第177至183頁），且
    為被告7人所不爭執，此部分之事實，堪信為實。
四、本院之判斷：
(一)原告得否請求代位蘇彩卿就蘇吳素珠所遺留繼受自蘇桂森之
    遺產為繼承登記？
　⒈按因繼承、強制執行、徵收、法院之判決或其他非因法律行
    為，於登記前已取得不動產物權者，應經登記，始得處分其
    物權，民法第759條定有明文。復按繼承人為二人以上，部
    分繼承人因故不能會同其他繼承人共同申請繼承登記時，得
    由其中一人或數人為全體繼承人之利益，就被繼承人之土地
    ，申請為公同共有之登記（土地登記規則第120條規定參照
    ）；就未辦理繼承登記之不動產，執行法院得因債權人之聲
    請，依強制執行法第11條第3項或第4項規定，以債務人費用
    ，通知地政機關登記為債務人所有，此觀未繼承登記不動產
    辦理強制執行聯繫辦法第1條之規定自明。又將公同共有物
    之公同共有權利，變更為分別共有，其共有之性質已有變更
    ，屬於處分行為之一種，故除依土地登記規則第120條第1項
    規定得由公同共有人全體同意，逕為分別共有登記外，依民
    法第759條之規定，非經辦理公同共有之繼承登記不得為之
    。當事人於請求分割共有物訴訟中，併請求辦理繼承登記，
    不但符合訴訟經濟原則，亦與民法第759條規定之旨趣無違
    （最高法院69年台上第1012號、91年台上字第1751號判決意
    旨參照）。依上說明可知，債務人為繼承人之一，本得依土
    地登記規則第120條規定單獨向地政機關申請辦理繼承登記
    ，倘債務人未就遺產辦理繼承登記，依民法第759條規定，
    即不得處分其物權，如債權人代位債務人請求分割債務人繼
    承之遺產中有不動產者，依未繼承登記不動產辦理強制執行
    聯繫辦法第1條規定之法理，債務人既負有以自己費用辦理
    繼承登記，以實現債權人債權之義務，債權人自得請求代位
    債務人辦理繼承登記。
　⒉查，債務人蘇彩卿之被繼承人蘇桂森於103年5月3日死亡，其
    繼承人為配偶蘇吳素珠及子女即被告7人，應繼分均為8分之
    1；而蘇吳素珠嗣復於起訴前之106年1月16日死亡，乃再由
    其子女即被告7人共同繼承蘇吳素珠對系爭遺產之應繼分，
    已如前述，惟系爭不動產迄今仍登記為蘇吳素珠及被告7人
    所有，並未就蘇吳素珠所遺留繼受自蘇桂森之遺產辦理繼承
    登記，有卷附系爭不動產土地、建物登記謄本及蘇吳素珠之
    繼承系統表可稽。基此，原告請求代位蘇彩卿就被繼承人蘇
    吳素珠對於附表一遺產之公同共有，請求辦理所有權繼承登
    記，與前揭規定相符，自應准許，爰判決如主文第一項所示
    。
(二)原告得否代位蘇彩卿請求分割如附表一之遺產？　　
　⒈按債務人怠於行使其權利時，債權人因保全債權，得以自己
    之名義，行使非專屬於債務人本身之財產權，此觀民法第24
    2條規定自明；又繼承人之分割遺產請求權，雖具有形成權
    行使之性質，係在繼承之事實發生以後，由繼承人公同共有
    遺產時當然發生，惟仍屬於財產權之一種，復非繼承人之一
    身專屬權，自非不得為代位行使之權利（最高法院107年度
    台上字第2219號判決參照）。次按繼承人有數人時，在分割
    遺產前，各繼承人對於遺產全部為公同共有；繼承人得隨時
    請求分割遺產，但法律另有規定或契約另有訂定者，不在此
    限，民法第1151條、第1164條分別定有明文。而繼承人如欲
    終止其間之公同共有關係，惟有以分割遺產之方式為之，將
    遺產之公同共有關係終止改為分別共有關係，性質上屬分割
    遺產方法之一（最高法院82年度台上字第748號判決意旨參
    照）。
  ⒉查，如附表一所示之系爭不動產，並無不能分割之情形，亦
    無公同共有存續期間不能分割，或有分管契約之約定，而被
    告蘇彩卿對原告所負上揭債務迄未清償，蘇彩卿既為蘇桂森
    之繼承人，本得依法行使蘇桂森遺產之分割請求權，以消滅
    系爭遺產之公同共有關係，然原告迄仍查無被告蘇彩卿有其
    他資產可進行追索受償，且被告蘇彩卿亦未請求分割系爭遺
    產以清償對於原告之債務，足徵被告蘇彩卿確有怠於行使遺
    產分割請求權，原告為保全債權，代位債務人即被告蘇彩卿
    請求分割系爭不動產，要屬有據。
(三)末按遺產之公同共有係以遺產之分割為其終局目的，而以公
    同共有關係為暫時的存在。在公同共有遺產分割自由之原則
    下，民法第1164條明定各繼承人得隨時請求分割遺產，所謂
    「得隨時請求分割」，依同法第829條及第830條第1項規定
    觀之，自應解為包含請求終止公同共有關係在內，俾繼承人
    之公同共有關係歸於消滅而成為分別共有，庶不失繼承人得
    隨時請求分割遺產之立法本旨（最高法院93年台上字第2609
    號判決同此意旨）。而分割共有物，究以原物分割或變價分
    配其價金，法院固有自由裁量之權，不受共有人主張之拘束
    ，但仍應斟酌當事人之聲明，共有物之性質、經濟效用及全
    體共有人利益等，公平裁量（最高法院98年度台上字第2058
    號判決意旨參照）。查被告7人均為蘇桂森之繼承人，其等
    依民法第1151條規定共同繼承系爭遺產，且依同法第1164條
    本文規定，得隨時請求分割系爭遺產，而被告7人均曾於審
    理期日到庭陳稱同意分割，本件原告代位蘇彩卿提起本案訴
    訟之目的，係在強制執行被告蘇彩卿分得之遺產，其主張應
    依如附表二所示應繼分比例，分割為分別共有之分割方法，
    僅將公同共有改為分別共有之關係，各繼承人之利益相當，
    可兼顧公平性，並不損及渠等利益，且被告7人對於所分得
    之應有部分，得單獨自由處分、設定負擔，亦可避免公同共
    有關係將影響彼此權益，反而對於被告7人較為有利，堪認
    此分割方法合理、適當，是本件應如原告所請，按附表二所
    示之應繼分比例，分割為分別共有，爰判決如主文第二項所
    示。
五、因共有物分割、經界或其他性質上類似事件涉訟，由敗訴當
    事人負擔訴訟費用顯失公平者，法院得酌量情形，命勝訴之
    當事人負擔其一部，民事訴訟法第80條之1定有明文。而遺
    產分割意在消滅共有人間之公同共有關係，使各共有人單獨
    取得各自分得部分之使用權能，各共有人均因分割遺產而蒙
    其利，故關於訴訟費用之負擔，應依應繼分比例分擔之，始
    符公平，爰諭知如主文第三項所示。
六、結論：原告之訴為有理由，依民事訴訟法第385條第1項前段
    、第80條之1、第85條第1項判決如主文。
中　　華　　民　　國　　110 　年　　11　　月　　8 　　日
                  民事第二庭    法　官　蔡英雌
以上正本係照原本作成。
如對本判決上訴，須於判決送達後20日內向本院提出上訴狀。如
委任律師提起上訴者，應一併繳納上訴審裁判費。
中　　華　　民　　國　　110 　年　　11　　月　　8 　　日
                                書記官  霍薇帆
　　　　　　　　　
附表一：蘇桂森所遺留之遺產
編號 土地坐落／建物門牌     備註 1 臺北市○○區○○段○○段000地號（權利範圍2分之1）     目前登記名義人：蘇吳素珠、蘇美惠、蘇文通、蘇麗瑜、蘇碧霞、蘇美杏、蘇美華及蘇彩卿，應繼分比例均為8分之1；就被繼承人蘇吳素珠死亡後，各繼承人因再轉繼承所得應繼分比例均為56分之1。   2 吉林段三小段788地號吉林段三小段662建號即門牌號碼：臺北市○○區○○○路0段00號建物（權利範圍2分之1）        3 新北市○○區○○段000地號（權利範圍15分之1）        4 新北市○○區○○段000地號（權利範圍15分之1）        5 新北市○○區○○段000地號（權利範圍15分之1）        6 新北市○○區○○段000地號（權利範圍15分之1）        7 新北市○○區○○段000地號（權利範圍15分之1）      

附表二：
被告姓名 應繼分/訴訟費用分擔比例 蘇彩卿 7分之1 蘇美惠 7分之1 蘇文通 7分之1 蘇麗瑜 7分之1 蘇碧霞 7分之1 蘇美杏 7分之1 蘇美華 7分之1